臺灣臺中地方法院刑事判決　　　　　　　　　　　　九十三年度易字第二一一三號
　　公　訴　人　臺灣臺中地方法院檢察署檢察官
　　被　　　告　丁○○
右列被告因恐嚇等案件，經檢察官提起公訴（九十三年度偵字第一二七０五號、一三
０八八號），本院判決如左：
    主  文
丁○○幫助意圖為自己不法之所有，以恐嚇使人將本人之物交付，未遂，處有期徒刑
捌月。
    犯罪事實
一、丁○○明知其向臺北富邦商業銀行股份有限公司前鎮分行、中華郵政股份有限公
    司高雄郵局及中國國際商業銀行鳳山分行（以下簡稱富邦銀行前鎮分行、高雄郵
    局、中國國際商銀鳳山分行）所申請開立帳號00000000000000號
    、00000000000000號、00000000000號帳戶之存摺、
    提款卡及印章如交付他人，可預見該蒐集帳戶之他人，可能用以掩飾或隱匿財產
    上犯罪所得款項，竟仍不顧他人可能遭受財產上損害之危險，基於幫助不詳年籍
    姓名之成年人掩飾或隱匿財產犯罪所得之不確定故意，竟於民國九十二年八月間
    某日，在不詳地點，提供前揭帳戶之存摺、提款卡及印章予他人，並告知提款卡
    密碼，而容許他人藉其帳戶以遂行財產犯罪。嗣於九十二年八月十五日十時十六
    分至十三時三十八分許止，某不詳年籍姓名之人，分別以數通電話聯絡乙○○，
    恐嚇稱若要取回於九十二年八月四日遭竊之車牌號碼ＺＬ—九０七九號自小客車
    ，需匯入新臺幣（下同）二十萬元至丁○○前揭富邦銀行前鎮分行帳戶內，致乙○○心生畏懼，嗣經報警處理而未交付財物；復於九十二年八月二十日，某不詳
    年籍姓名自稱「林主任」之人，以電話聯絡甲○○，佯以退還退輔金名義，要求
    甲○○至自動提款機依其指示操作，致甲○○陷於錯誤，而在臺北市○○○道○
    段一一０號華南銀行自動提款機，接續分三筆款項合計金額共二十九萬九千六百
    九十七元，匯入丁○○前揭高雄郵局帳戶；再於同年八月二十九日十時三十七分
    許，某不詳年籍姓名自稱「李科長」之人，以電話聯絡陳淑真，佯以退稅名義，
    要求陳淑真至自動提款機依其指示操作，致陳淑真陷於錯誤，而在臺北縣新莊市
    ○○路二號萬泰銀行自動櫃員機，將金額九萬九千九百八十六元款項，匯入丁○○前揭中國國際商銀鳳山分行帳戶，丁○○因而幫助他人掩飾、隱匿犯前揭財產
    犯罪所得之財物。
二、案經甲○○、乙○○、陳淑真分別訴由高雄市警察局新興分局、高雄市警察局鳳
    山分局及高雄縣警察局報請臺灣臺中地方法院檢察署檢察官偵查起訴。
    理  由
一、訊據被告丁○○矢口否認前揭幫助詐欺取財及幫助恐嚇取財犯行，辯稱：伊是因
    為公司要求開立薪資轉帳帳戶才去開戶，但連續辦錯二家，始共開立前揭三家金
    融機構帳戶，因為開戶後沒有在使用，所以才連同存摺、提款卡、印章及身分證
    影印本均放置機車置物廂內，有同住的房客可以證明伊機車被偷，證人丙○○在
    警局說有聽到伊賣帳戶，是因為警察嚇她，她才那樣講云云。
二、惟查：
  (一)被告於本院準備程序時原係辯稱：「因為公司要求開立薪資轉帳帳戶才去開戶，
    但連續辦錯二家，始共開立前揭三家金融機構帳戶，因為開戶後沒有在使用，所
    以才連同存摺、提款卡、印章及身分證影印本均放置機車置物廂內，有同住的房
    客可以證明伊機車被偷，因渠等之機車同時被偷云云。」（見本院卷第一二九至
    一三一頁）；嗣於九十四年五月三十日本院審理時改稱：「伊之存摺等物，係被
    伊哥哥拿去，共拿去兩次，第一次伊要用時發現不見了，去問伊哥哥，伊哥哥才
    說是他拿去，第二次伊放在機車置物箱內，因為伊朋友還伊五萬多元，伊要拿存
    摺去存錢，伊發現伊存摺不見有問伊哥哥，伊哥哥不願意講，但伊看到伊哥哥房
    間內有報紙小廣告，伊就用伊哥哥的電話紀錄一通一通去查，其中有一通就是收
    購帳戶的，伊給他們伊的身分證號碼，問伊的帳戶是否有被他們收購，對方說找
    伊很久了，要問伊為何帳戶賣了之後還停掉，才查到伊哥哥拿去販賣云云」（見
    本院卷第一九一、一九二頁），所辯先後不一，已有可疑；又被告於本院審理時
    復辯稱：「（問：為何一次要開兩個戶頭？）公司要轉帳的，公司原來跟我說要
    開銀行帳戶，後來又說要郵局的，公司沒有講說要哪一家銀行的帳戶。」（見本
    院卷第一八九頁），惟被告除本件三家金融機構帳戶外，尚有其他金融機構帳戶
    ，業據被告於本院審理時所自承，被告既辯稱公司要求辦理薪資轉帳而開戶，且
    沒有說要開設哪一家銀行帳戶云云，則被告原有存摺帳戶正足使用，亦無再行開
    立金融機構帳戶之必要。再者被告於本院審理時另辯稱：「伊在機車內共放了五
    、六本伊的帳戶，所有的帳戶都用同樣的密碼，都是同一個印章，且伊習慣把密
    碼用紙條寫起來，夾在存簿裡面」等語（見本院卷第一九二至一九五頁），則被
    告既將所有之存摺選用同樣密碼、同一印章，不至於遺忘，豈有再將寫有密碼之
    紙條夾在存簿裡面之必要。顯見被告所辯均有悖事理。另被告固以前揭同住房客
    可證明渠等之機車係同時失竊情詞置辯，然被告迄本院言詞辯論終結前，均無法
    陳明及提供其所謂同住房客之人之真實姓名、年籍等資料以供查證，而其所辯復
    有悖事理，是該部分即無再予調查之必要，併予敘明。
  (二)次查證人丙○○於九十三年九月二十五日警詢筆錄中曾明確指稱：伊與丁○○是
    男女朋友關係，伊不知道葉文詳的帳號密碼，是丁○○從報紙中與歹徒聯絡的，
    丁○○用行動電話與歹徒在電話中說明如何販賣帳號時，伊在旁邊有聽到，歹徒
    如何將錢交給丁○○，伊就不知道等語。按被告以外之人於審判外之言詞或書面
    陳述，除法律有規定者外，不得作為證據，次按被告以外之人於檢察事務官、司
    法警察官或司法警察調查中所為之陳述，與審判中不符時，其先前之陳述具有較
    可信之特別狀況，且為證明犯罪事實存否所必要者，得為證據，刑事訴訟法第一
    百五十九條第一項、第一百五十九條之二分別定有明文。雖丙○○於本院審理時
    改結證稱：「（問：警詢時所言是否實在？）不知道。【證人開始哭泣】」、「
    （問：是否有聽到被告丁○○在跟別人談買賣帳戶的事情？）我不知道，要問被
    告。【證人哭泣】」、「（問：是否知道被告丁○○總共賣了幾本帳戶？）東西
    在他那裡，不在我那裡。【證人哭泣】」、「（問：你為何會在警詢時陳述，被
    告用電話聯絡賣帳戶的事情？）忘記了。」、「（問：你在警詢時有無照實講？
    ）我不知道，要問被告。」（見本院卷第一八二至一八六頁）、「（問：你於警
    詢時是否有說被告丁○○是用易付卡與對方聯絡？）我不知道他是用什麼號碼與
    對方聯絡，只知道是用行動電話。」（見本院卷第一八二至一八六頁）等語。衡
    酌證人丙○○於警詢時，就被告如何得知賣帳戶之管道及藉以獲取多少報酬均能
    具體明確指陳，於本院審理傳喚到庭作證時，則在庭上啜泣不已，對於大部分問
    題均答稱「不知道」、「要問被告」，惟尚能答稱：伊不知道他是用什麼號碼與
    對方聯絡，只知道是用行動電話等語。且證人丙○○於本院審理時對於高雄市政
    府警察局新興分局承辦偵查員九十四年五月十四日職務報告書中所載：丙○○於
    調查筆錄時指證被告犯行綦詳、警方並無威脅或利誘等情事下製造調查筆錄，且
    在丙○○精神良好狀況下並出於自由意識下所陳述等情亦無爭執，顯見其於警詢
    中之供述，並無不當取供之情事。綜核上開各情，足認證人丙○○警詢時之證詞
    確具有較可信之特別狀況，且為證明被告犯罪事實之存否所必要，揆諸刑事訴訟
    法第一百五十九條之二規定，即得為證據。又證人丙○○與被告原為男女朋友，
    以其與被告間之情誼關係，理無誣陷被告入罪之必要，且其證詞確屬可信，已如
    前述，顯見被告確提供其所有之前揭帳戶予他人使用。
  (三)被告於九十二年八月十三日，至高雄市○鎮區○○路二八九號富邦銀行前鎮分行
    ，開立帳戶00000000000000號；於九十二年七月三十一日，至高
    雄市新興區○○○路一七七號高雄郵局，開立帳戶0000000000000
    0號；於九十二年七月三十一日，至高雄縣鳳山市○○○路十號中國國際商銀鳳
    山分行，開立帳戶00000000000號等之活期存款帳戶及申辦提款卡乙
    節，有臺北富邦商業銀行股份有限公司前鎮分行九十四年四月二十一日北富銀總
    務字第七一號函暨開戶基本資料、中華郵政股份有限公司高雄郵局九十四年五月
    四日高營字第０九四二００一一四０號函暨開戶基本資料、中國國際商業銀行鳳
    山分行九十四年四月十八日（94）中鳳字第０五五號函暨開戶基本資料等各一份
    在卷足參。而右揭被害人乙○○於九十二年八月十五日十時十六分至十三時三十
    八分許，接獲不詳姓名年籍之人數次以電話通知，恐嚇若要取回遭竊之上開自小
    客車，須匯款二十萬元至丁○○前揭富邦銀行前鎮分行帳戶內，致心生恐懼；甲○○於九十二年八月二十日某時，接獲不詳姓名年籍佯稱「林主任」之人，以電
    話通知退還退輔金名義，致甲○○陷於錯誤，分三筆款項金額共二十九萬九千六
    百九十七元，匯入丁○○前揭高雄郵局帳戶；陳淑真於九十二年八月二十九日十
    時三十七分許，接獲不詳姓名年籍自稱「李科長」之人，以電話聯絡陳淑真，佯
    稱退稅名義，致陳淑真陷於錯誤，將九萬九千九百八十六元匯入丁○○前揭中國
    商銀鳳山分行帳戶等情，業據被害人乙○○、甲○○、陳淑真於警詢時指訴綦詳
    ，並有甲○○華南商業銀行自動櫃員機交易明細表三紙、陳淑真郵局儲金簿跨行
    轉出明細影印一紙及被告丁○○前揭各金融機構帳戶交易明細查詢表各一份附卷
    可憑，顯見被告提供予他人使用之上揭帳戶，確經使用於恐嚇取財及詐欺取財無
    訛。
  (四)按刑法上之故意，分直接故意（確定故意）與間接故意（不確定故意），「行為
    人對於構成犯罪之事實，明知並有意使其發生者」為直接故意，「行為人對於構
    成犯罪之事實，預見其發生而其發生並不違背其本意者」為間接故意。而衡諸常
    情，任何人均可辦理銀行帳戶存摺使用，如無正當理由，實無使用他人存摺之理
    ，而銀行存摺亦事關個人財產權益之保障，其專有性甚高，除非本人或與本人具
    親密關係者，難認有何理由可自由流通使用該存摺，一般人均有妥為保管及防止
    他人任意使用之認識，縱特殊情況偶需交付他人使用，亦必深入瞭解用途及合理
    性，始予提供，且該等專有物品如落入不明人士手中，而未加以闡明正常用途，
    極易被利用為與財產有關之犯罪工具，此為吾人依一般生活認知所易於體察之常
    識，而有犯罪意圖者，非有正當理由，竟徵求他人提供帳戶，客觀上可預見其目
    的，係供為某筆資金之存入，嗣後再行領出之用，且該筆資金之存入及提領過程
    係有意隱瞞其流程及行為人身分曝光之用意，一般人本於一般認知能力均易瞭解
    ，是被告應可預見將其金融機構帳戶存摺及密碼提供無一定信任關係之他人使用
    將幫助該他人實施詐欺取財或恐嚇取財等犯罪，卻仍將其帳戶存摺、提款卡及密
    碼交付不詳之成年人士，顯具有縱他人以其帳戶實施詐欺取財及恐嚇取財之犯罪
    亦不違背其本意之幫助故意自明。綜上所述，被告空言否認有幫助詐欺取財及幫
    助恐嚇取財之犯行，無非事後矯飾卸責之語，委無足採，本件事證明確，被告之
    犯行堪以認定，應予依法論科。
三、按幫助犯之成立，主觀上行為人須有幫助故意，客觀上須有幫助行為，且幫助犯
    係從屬於正犯而成立，並無獨立性，故幫助犯須對正犯之犯罪事實，具有共同認
    識而加以助力，始能成立，其所應負責任，亦以與正犯有同一認識之事實為限，
    若正犯所犯之事實，超過其共同認識之範圍時，則幫助者事前既不知情，自不負
    責。從犯對正犯行為所認識之內容，如與正犯所發生之事實不一致時，應僅就其
    所認識之範圍負責（最高法院四十九年臺上字第七七號判例、二十五年度上字第
    二二五三號判例參照）。查，被告基於幫助詐欺取財及幫助恐嚇取財之不確定故
    意，提供前揭存摺、印章、提款卡，供前揭姓名年籍不詳之成年人作為詐欺取財
    及恐嚇取財之用，而該不詳姓名年籍之人確有向甲○○、陳淑真詐欺取財及向乙○○恐嚇取財等節，業如前述，又被告幫助姓名年籍之人向乙○○恐嚇取財，未
    生取得財物之結果，為未遂犯，是核其所為，係犯刑法第三十條第一項前段、第
    三百四十六條第三項、第一項之幫助恐嚇取財未遂罪及同法第三十條第一項前段
    、第三百三十九條第一項之幫助詐欺取財罪。被告同時地提供其所有之前揭帳戶
    供他人作為恐嚇取財及詐欺取財犯罪使用，顯係一行為同時觸犯幫助恐嚇取財未
    遂罪及幫助詐欺取財罪，為異種想像競合犯，應依刑法第五十五條規定，從一重
    之幫助恐嚇取財未遂罪處斷。被告以幫助他人犯罪之意思，參與構成要件以外之
    行為，為從犯，爰依刑法第三十條第二項之規定，按正犯之刑減輕之。又刑法第
    二十六條前段，雖定有未遂犯之處罰得按既遂犯之刑減輕之原則規定，至於應否
    減輕，尚有待於審判上之衡情斟酌，並非必須減輕（最高法院四十八年度台上字
    第一三四八號判例參照）。茲衡酌被告以一行為同時地提供他人供犯罪使用之前
    揭帳戶，其中一部已生取得財物之結果，於法院審理中又矢口否認，甚至累及其
    女友，毫無悔意，是就被告本件犯罪爰不依上開規定減輕其刑。爰審酌被告提供
    人頭帳戶予不詳之人作為詐欺取財及恐嚇取財使用，助長犯罪之不良風氣，幫助
    犯罪者隱匿真實身分，增加檢警犯罪偵查之困難性，不肖之徒透過媒體資訊，爭
    相仿效，藉此手段詐財，日益猖獗，致使受害民眾不斷增加，若不予以適度之刑
    罰，顯然無法抑制該類型犯罪之發生，再被告於犯罪後矢口否認犯行，犯後態度
    不佳，又為圖脫免卸責，明知其女友即證人丙○○業已於警詢筆錄中指證其犯行
    綦詳，而於本院審理時，卻仍堅持傳喚丙○○須到庭結證證明其並無本件犯行，
    不顧他人因此可能受刑事偽證罪追訴之不利益，惡性重大，暨衡酌其犯罪之動機
    、目的、手段及犯罪所生之危害等一切情狀，量處如主文所示之刑，以資懲儆。
據上論斷，應依刑事訴訟法第二百九十九條第一項前段，刑法第三十條第一項前段、
第三百三十九條第一項、第三百四十六條第三項、第一項、第三十條第二項、第五十
五條、罰金罰鍰提高標準條例第一條前段，判決如主文。
中      華      民      國      九十四      年    六      月    十七    日
                                      臺灣臺中地方法院刑事第五庭
                                審判長法  官  賴恭利
                                              法  官  巫淑芳
                                              法  官  林慧貞
右正本證明與原本無異。
如不服本判決，應於判決送達後十日內向本院提出上訴狀，上訴於臺灣高等法院臺中
分院（須附繕本）。
                                              書記官
中      華      民      國      九十四      年    六      月    十七    日
附錄本案論罪科刑法條
刑法第三百三十九條第一項：
意圖為自己或第三人不法之所有，以詐術使人將本人或第三人之物交付者，處五年以
下有期徒刑、拘役或科或併科一千以下罰金。
中華民國刑法第三百四十六條：
意圖為自己或第三人不法之所有，以恐嚇使人將本人或第三人之物交付者，處六月以
上五年以下有期徒刑，得併科一千元以下罰金。
以前項方法得財產上不法之利益，或使第三人得之者，亦同。
前二項之未遂犯罰之。
刑法第三十條：
幫助他人犯罪者，為從犯。雖他人不知幫助之情者，亦同。
從犯之處罰，得按正犯之刑減輕之。
